---
title: "AFM_1"
author: "Sara Larcher"
date: "2024-11-29"
output: html_document
---
Package 

```{r setup, include=FALSE}

library(readr)
library(FactoMineR)
library(tidyverse)

```

Données 
# ```{r}
# MS <- read_csv("Profils_OMIM.csv")
# MC <- read_csv("Profils_Phecodes.csv")
# MS <-as.data.frame(MS)
# MC <- as.data.frame(MC)
# rownames(MS)<-MS[[1]]
# MS <- MS[-1]
# rownames(MC)<-MC[[1]]
# MC <- MC[-1]
# test <- data.frame(n = names(MS) == names(MC))
# resultat <- test %>%
#   mutate(n = as.factor(n)) %>%  
#   group_by(n) %>%                 
#   summarise(n_sum = n()) 
# dta <- rbind(MS, MC)
# dim(dta)
# ```

```{r}
rm(new_full)

row_margin<- rowSums(new_full)

sum(row_margin == 0)
any(row_margin == 0)

# zero_rows <- row_margin == 0
# dta_cleaned <- dta[!zero_rows, ]
# dta <- dta_cleaned
```

```{r}
print(dta[6126,])
print(dta[0,])

dta <- as.matrix(dta)
# Sélection des lignes 1 à 6125
sub_matrix_col <- dta[1:6125, ]

# Calcul des sommes des colonnes pour ces lignes
col_margins <- colSums(sub_matrix_col)
print(col_margins)
View(col_margins)

# Identification des colonnes qui ont une somme nulle
col_margins_zero <- col_margins == 0
print(col_margins_zero)

# Affichage du nombre de colonnes avec que des zéros
cat("Nombre de colonnes avec uniquement des zéros :", sum(col_margins_zero), "\n")

# Si vous voulez voir lesquelles
if(sum(col_margins_zero) > 0) {
    cat("Noms des colonnes avec uniquement des zéros :\n")
    print(names(dta)[col_margins_zero])
}

# Suppression de ces colonnes
# dta_filtered <- dta[, !zero_cols]

# Vérification des dimensions avant/après
# cat("\nDimensions avant :", dim(dta), "\n")
# cat("Dimensions après :", dim(dta_filtered), "\n")

sub_matrix_col_complexe <- dta[6126:7089, ]

# Calcul des sommes des colonnes pour ces lignes
col_margins_col_complexe <- colSums(sub_matrix_col_complexe)
print(col_margins_col_complexe)
View(col_margins_col_complexe)

# Identification des colonnes qui ont une somme nulle
col_margins_col_complexe_zero <- col_margins_col_complexe == 0
print(col_margins_col_complexe_zero )

# Affichage du nombre de colonnes avec que des zéros
cat("Nombre de colonnes avec uniquement des zéros :", sum(col_margins_col_complexe_zero ), "\n")

# Si vous voulez voir lesquelles
if(sum(col_margins_col_complexe_zero ) > 0) {
    cat("Noms des colonnes avec uniquement des zéros :\n")
    print(names(dta)[col_margins_col_complexe_zero ])
}

```

```{r}

# Méthode avec apply
# Fonction qui vérifie si une colonne n'a que des zéros pour les lignes 1:6125
check_zeros <- function(col) {
    all(col[1:6125] == 0)
}

# Application de la fonction à chaque colonne
zero_cols <- apply(dta, 2, check_zeros)

# Affichage du nombre de colonnes avec que des zéros
cat("Nombre de colonnes avec uniquement des zéros :", sum(zero_cols), "\n")

# Si vous voulez voir lesquelles
if(sum(zero_cols) > 0) {
    cat("Noms des colonnes avec uniquement des zéros :\n")
    print(names(dta)[zero_cols])
}

```

```{r}
zero_cols <- which(colSums(dta[1:6125,] == 0) == 6125)

# Affichage du nombre et noms des colonnes
cat("Nombre de colonnes avec uniquement des zéros :", length(zero_cols), "\n")
```
```{r}
maladie_simple<- colSums(dta[1:6125,])
maladie_complexe <- colSums(dta[6126:7089,])
View(maladie_simple)

sum(maladie_simple == 0)
any(maladie_simple == 0)

sum(maladie_complexe == 0)
any(maladie_complexe == 0)

```



Parallélisation de simple SVD, cela correspond plutôt à une ACP sur données binaires
```{r}

library(bigstatsr)

# Configuration de la parallélisation
options(bigstatsr.check.parallel.blas = TRUE)
nb_cores <- nb_cores()  # détecte automatiquement le nombre de cœurs disponibles

# Conversion de vos données en FBM (Format Big Matrix)
X_fbm <- FBM(nrow(dta), ncol(dta), init = as.matrix(dta))

# Vous mentionnez la centration et la réduction, ce qui est classique pour une ACP (Analyse en Composantes Principales) # mais n'est pas requis pour une ACM.
# Si vos données sont déjà binaires (0/1), ces étapes ne sont pas nécessaires.

# Calcul de l'ACM avec SVD parallélisée
res_svd <- big_SVD(X_fbm, 
                   k = 5)           # nombre de dimensions à conserver

# Pour accéder aux résultats :
# Valeurs propres
eigenvalues <- res_svd$d^2

# Coordonnées des variables (loadings)
var_coord <- res_svd$v

# Coordonnées des individus
ind_coord <- predict(res_svd)

# Pourcentage de variance expliquée par dimension
pve <- (res_svd$d^2) / sum(res_svd$d^2) * 100

```

Graphiques de simple SVD
Dans le cas d'une SVD sur données binaires, on interprète :

Les proximités entre individus comme des similitudes dans leurs profils de réponses
Les proximités entre variables comme des associations dans leurs occurrences
Les oppositions sur les axes comme des patterns de réponses contrastés
```{r}

library(ggplot2)

# 1. Graphique des valeurs propres (équivalent au scree plot)
df_eig <- data.frame(
  dimension = 1:length(eigenvalues),
  percentage = pve
)
ggplot(df_eig, aes(x = dimension, y = percentage)) +
  geom_col(fill = "steelblue") +
  geom_line() +
  geom_point() +
  labs(title = "Pourcentage de variance expliquée par dimension",
       x = "Dimension",
       y = "Pourcentage de variance expliquée") +
  theme_bw()

# 2. Graphique des individus (dimensions 1 et 2)
df_ind <- data.frame(
  Dim1 = ind_coord[,1],
  Dim2 = ind_coord[,2]
)
ggplot(df_ind, aes(x = Dim1, y = Dim2)) +
  geom_point(alpha = 0.5) +
  labs(title = "Nuage des individus",
       x = paste("Dimension 1 (", round(pve[1], 2), "%)", sep=""),
       y = paste("Dimension 2 (", round(pve[2], 2), "%)", sep="")) +
  theme_bw() +
  coord_fixed()

# 3. Graphique des variables
df_var <- data.frame(
  Dim1 = var_coord[,1],
  Dim2 = var_coord[,2],
  Variable = colnames(dta)
)
ggplot(df_var, aes(x = Dim1, y = Dim2, label = Variable)) +
  geom_point() +
  geom_text(vjust = -0.5, size = 3) +
  labs(title = "Représentation des variables",
       x = paste("Dimension 1 (", round(pve[1], 2), "%)", sep=""),
       y = paste("Dimension 2 (", round(pve[2], 2), "%)", sep="")) +
  theme_bw() +
  coord_fixed()

#4. Calcul des corrélations entre dimensions
cor_dims <- cor(ind_coord)
cor_df <- as.data.frame(cor_dims)
# Visualisation
ggplot(data = reshape2::melt(cor_dims), aes(x = Var1, y = Var2, fill = value)) +
  geom_tile() +
  scale_fill_gradient2(low = "blue", mid = "white", high = "red", 
                      midpoint = 0, limits = c(-1,1)) +
  theme_bw() +
  labs(title = "Corrélations entre dimensions")

#5.  Visualisation des contributions
contributions <- sweep(var_coord^2, 2, eigenvalues, "*")
contrib_df <- data.frame(
  Variable = colnames(dta),  # utilisation de colnames au lieu de rownames
  contributions
)
# Préparation pour ggplot - limiter aux 20 variables les plus contributives pour la lisibilité
contrib_long <- tidyr::pivot_longer(contrib_df, 
                                  cols = -Variable, 
                                  names_to = "Dimension", 
                                  values_to = "Contribution")
# Sélection des variables les plus contributives
top_vars <- contrib_long %>%
  group_by(Variable) %>%
  summarise(total_contrib = sum(Contribution)) %>%
  top_n(20, total_contrib) %>%
  pull(Variable)
# Visualisation avec uniquement les top variables
ggplot(contrib_long %>% filter(Variable %in% top_vars), 
       aes(x = Dimension, y = Variable, fill = Contribution)) +
  geom_tile() +
  scale_fill_gradient2(low = "white", high = "red") +
  theme_bw() +
  theme(axis.text.y = element_text(size = 8)) +
  labs(title = "Contributions des 20 variables les plus importantes aux dimensions")

#6. Calcul des cosinus carrés
cos2 <- var_coord^2
cos2_df <- data.frame(
  Variable = colnames(dta),
  cos2
)
# Préparation pour ggplot
cos2_long <- tidyr::pivot_longer(cos2_df, 
                                cols = -Variable, 
                                names_to = "Dimension", 
                                values_to = "Cos2")
# Sélection des variables avec les plus grands cos2
top_vars_cos2 <- cos2_long %>%
  group_by(Variable) %>%
  summarise(total_cos2 = sum(Cos2)) %>%
  top_n(20, total_cos2) %>%
  pull(Variable)
# Visualisation des top variables
ggplot(cos2_long %>% filter(Variable %in% top_vars_cos2), 
       aes(x = Dimension, y = Variable, fill = Cos2)) +
  geom_tile() +
  scale_fill_gradient2(low = "white", high = "blue") +
  theme_bw() +
  theme(axis.text.y = element_text(size = 8)) +
  labs(title = "Qualité de représentation des 20 variables principales")

#7. On peut aussi faire un graphique combiné cos2/contributions
combined_df <- cos2_long %>%
  left_join(contrib_long, by = c("Variable", "Dimension")) %>%
  filter(Variable %in% top_vars_cos2)
# Graphique côte à côte
p1 <- ggplot(combined_df, aes(x = Dimension, y = Variable, fill = Cos2)) +
  geom_tile() +
  scale_fill_gradient2(low = "white", high = "blue") +
  theme_bw() +
  theme(axis.text.y = element_text(size = 8)) +
  labs(title = "Cos2")
p2 <- ggplot(combined_df, aes(x = Dimension, y = Variable, fill = Contribution)) +
  geom_tile() +
  scale_fill_gradient2(low = "white", high = "red") +
  theme_bw() +
  theme(axis.text.y = element_text(size = 8)) +
  labs(title = "Contributions")
# Pour afficher les deux graphiques côte à côte
library(gridExtra)
grid.arrange(p1, p2, ncol = 2)

```
Let's go sur l'ACM à proprement parler, pas une simple SVD
```{r}

# 1. Notre tableau est déjà un tableau disjonctif complet (TDC) en 0/1

# 2. Calcul des poids et marges
n <- nrow(dta)  # nombre d'individus
p <- ncol(dta)  # nombre de variables

# Calcul des marges colonnes (fréquences des modalités)
f_j <- colSums(dta)/n

# 3. Construction de la matrice pour l'ACM
# Application de la métrique du chi-deux
X <- as.matrix(dta)
# Centrage et réduction selon la métrique du chi-deux
X_chi2 <- sweep(X, 2, sqrt(f_j), "/")  # Division par racine des fréquences
X_chi2 <- sweep(X_chi2, 1, sqrt(p), "/")  # Division par racine du nombre de variables
X_chi2 <- sweep(X_chi2, 2, colMeans(X_chi2), "-")  # Centrage

# 4. Conversion en FBM pour calcul parallèle
X_fbm <- as_FBM(X_chi2)

# 5. SVD parallélisée
res_svd <- big_SVD(X_fbm, k = 5)

# 6. Calcul des résultats de l'ACM
# Valeurs propres
eigenvalues <- res_svd$d^2

# Coordonnées standards des lignes (individus)
coord_ind <- res_svd$u %*% diag(res_svd$d)

# Coordonnées standards des colonnes (variables)
coord_var <- res_svd$v %*% diag(res_svd$d)

# Calcul des contributions et cosinus carrés
# Contributions des individus
contrib_ind <- sweep(coord_ind^2, 2, colSums(coord_ind^2), "/")

# Contributions des variables
contrib_var <- sweep(coord_var^2, 2, colSums(coord_var^2), "/")

# Cosinus carrés des individus
cos2_ind <- sweep(coord_ind^2, 1, rowSums(coord_ind^2), "/")

# Cosinus carrés des variables
cos2_var <- sweep(coord_var^2, 1, rowSums(coord_var^2), "/")

# 7. Pourcentage de variance expliquée
pve <- eigenvalues/sum(eigenvalues) * 100


```


```{r}
# 1. Graphique des valeurs propres (scree plot)
df_eig <- data.frame(
  dimension = 1:length(eigenvalues),
  percentage = pve
)
ggplot(df_eig, aes(x = dimension, y = percentage)) +
  geom_col(fill = "steelblue") +
  geom_line() +
  geom_point() +
  labs(title = "Pourcentage d'inertie expliquée par dimension",
       x = "Dimension",
       y = "Pourcentage d'inertie (%)") +
  theme_bw()
```

```{r}
# 2. Graphique des individus
df_ind <- data.frame(
  Dim1 = coord_ind[,1],
  Dim2 = coord_ind[,2]
)

ggplot(df_ind, aes(x = Dim1, y = Dim2)) +
  geom_point(alpha = 0.5) +
  labs(title = "Graphique des individus",
       x = paste("Dimension 1 (", round(pve[1], 2), "%)", sep=""),
       y = paste("Dimension 2 (", round(pve[2], 2), "%)", sep="")) +
  theme_bw() +
  coord_fixed()
```

```{r}
# 3. Graphique des variables 
library(ggrepel)
df_var <- data.frame(
  Dim1 = coord_var[,1],
  Dim2 = coord_var[,2],
  Variable = colnames(dta),
  Contrib = contrib_var[,1],  # contributions à l'axe 1
  Cos2 = cos2_var[,1]        # qualité de représentation sur l'axe 1
)

ggplot(df_var, aes(x = Dim1, y = Dim2)) +
  geom_point(alpha = 0.5) +
  labs(title = "Graphique des variables",
       x = paste("Dimension 1 (", round(pve[1], 2), "%)", sep=""),
       y = paste("Dimension 2 (", round(pve[2], 2), "%)", sep="")) +
  theme_bw() +
  coord_fixed()

# Sélection des variables les plus contributives
top_vars <- df_var %>%
  top_n(20, Contrib) %>%
  pull(Variable)

# Graphique des variables avec les plus contributives
ggplot(df_var %>% filter(Variable %in% top_vars), 
       aes(x = Dim1, y = Dim2, label = Variable)) +
  geom_point() +
  geom_text_repel(max.overlaps = Inf) +
  coord_fixed() +
  labs(title = "Graphique des variables avec les 20 variables les plus contributives",
       x = paste("Dimension 1 (", round(pve[1], 2), "%)", sep=""),
       y = paste("Dimension 2 (", round(pve[2], 2), "%)", sep="")) +
  theme_bw()
```

```{r}
# 4. Graphique des contributions
contrib_long <- df_var %>%
  filter(Variable %in% top_vars) %>%
  select(Variable, Contrib) %>%
  arrange(desc(Contrib))

ggplot(contrib_long, aes(x = reorder(Variable, Contrib), y = Contrib)) +
  geom_col() +
  coord_flip() +
  labs(title = "Contributions des modalités - Dimension 1",
       x = "Modalités",
       y = "Contributions (%)") +
  theme_bw()
```

```{r}
# 5. Graphique des cos2
cos2_long <- df_var %>%
  filter(Variable %in% top_vars) %>%
  select(Variable, Cos2) %>%
  arrange(desc(Cos2))

ggplot(cos2_long, aes(x = reorder(Variable, Cos2), y = Cos2)) +
  geom_col() +
  coord_flip() +
  labs(title = "Qualité de représentation (cos2) - Dimension 1",
       x = "Modalités",
       y = "cos2") +
  theme_bw()

```

Le scaling est de l'AFC est de 1.

```

<!-- ACM sur tableau de contingence  -->
<!-- ```{r} -->
<!-- dta_acm <- data.frame(lapply(dta, as.factor)) -->
<!-- res.acm<- MCA(dta_acm, ind.sup = c(6126:7091), graph = TRUE) -->
<!-- ``` -->

